【裁判字號】    99,上國,3
【裁判日期】    990428
【裁判案由】    國家賠償
【裁判全文】
臺灣高等法院臺中分院民事判決  99年度上國字第3號
上  訴  人  南投縣埔里鎮公所
法定代理人  甲○○
訴訟代理人  張績寶  律師
複代理人    黃建閔  律師
複代理人    蘇若龍  律師
被上訴人    丙○○
                      9號
被上訴人    乙○○
                      9號
前列二人共同
訴訟代理人  吳梓生  律師
上列當事人間請求國家賠償事件，上訴人對於民國99年1月7日臺
灣南投地方法院98年度重國字第3號第一審判決提起上訴，本院
於99年4月14日言詞辯論終結，判決如下：
    主  文
原判決關於命上訴人給付被上訴人丙○○超過新台幣壹佰捌拾伍
萬捌仟伍佰伍拾元本息部分，及該部分假執行之宣告，暨訴訟費
用之裁判均廢棄。
原判決關於命上訴人給付被上訴人乙○○超過新台幣壹佰玖拾萬
柒仟玖佰陸拾捌元本息部分，及該部分假執行之宣告，暨訴訟費
用之裁判均廢棄。
上列第一、二項廢棄部分，被上訴人丙○○、乙○○各在第一審
之訴及其假執行之聲請均駁回。
其餘上訴駁回。
第一審（除確定部分外）、第二審訴訟費用由上訴人負擔五分之
四，餘由被上訴人丙○○、乙○○負擔。
    事實及理由
壹、程序方面：
一、查上訴人之法定代理人馬文君，於訴訟中變更為甲○○，並
    由甲○○具狀聲明承受訴訟，有聲明承受訴訟狀在卷可按（
    見本審卷第108、109頁），自生承受訴訟效力。
二、次按依國家賠償法請求損害賠償時，應先以書面向賠償義務
    機關請求之。賠償義務機關拒絕賠償，或自提出請求之日起
    逾30日不開始協議，或自開始協議之日起逾60日協議不成立
    時，請求權人得提起損害賠償之訴，國家賠償法第10條第1
    項、第11條分別定有明文。查本件被上訴人於民國（下同）
    97年10月1日曾以書面向上訴人請求國家賠償，嗣經上訴人
    於97年11月11日以埔鎮調字第0970025914號函通知被上訴人
    拒絕賠償，此有被上訴人提出上揭函文在卷可稽（見原審卷
    第17-19頁），復為上訴人不爭執。是被上訴人據以提起本
    件國家賠償訴訟，程序上即無不合，先予敘明。
貳、訴訟要旨：
一、被上訴人丙○○、乙○○主張：按國家賠償法第3條第1項規
    定，所謂設置有欠缺，係指公有公共設施設置之初即已欠缺
    其應有之品質或安全設備。而所謂管理有欠缺者，則係指公
    共設施於建造後未善為保管，怠為修護致該物發生瑕疵，復
    未為必要之防護措施，致使該公共設施欠缺通常應具備之安
    全性而言。又前開規定公有公共設施因設置或管理有欠缺而
    生之國家賠償責任，係採無過失責任賠償主義，不以故意或
    過失為責任要件，祇須公有之公共設施因設置或管理有欠缺
    ，致人民生命、身體或財產受有損害，國家或其他公法人即
    應負賠償責任，至國家或其他公法人對該設置或管理之欠缺
    有無故意或過失，或於防止損害之發生已否善盡其注意義務
    ，均非所問（最高法院85年度台上字第2776號判例、91年度
    台上字第2232號判決可資參照）。查被上訴人二人之子鄭仁
    博（已歿），於96年5月26日下午2時許，為準備晚間「頑石
    劇團」公演，遂與另二位女團員先至上訴人所設置及管理之
    門牌南投縣埔里鎮○○路239號之埔里鎮藝文中心演藝廳，
    進行燈光之調整，並由鄭仁博登至高約7.6公尺之天花板上
    方維修道（俗稱「貓道」，下簡稱「貓道」）更換燈光色片
    。然該「貓道」上欠缺必要之安全設施，亦無警告標示，俟
    被害人鄭仁博欲進入「貓道」縱向與橫向交會處（下稱系爭
    工作區域）更換燈光色片時，孰料該工作處地板竟如陷阱般
    無力支撐重量，致被害人鄭仁博自該處摔下墜落地面，頭部
    撞擊座椅及地面，而受有「頭部外傷合併顱內出血（硬腦膜
    下出血及蜘蛛下腔出血），左側」及「顱骨骨折合併嚴重水
    腫，雙側」之嚴重傷勢，經送往南投埔里基督教醫院急救後
    ，延至同年5月31日不幸死亡。查被害人鄭仁博發生上開災
    害而導致之死亡結果，係因上訴人就埔里鎮藝文中心之公共
    設施，有設置及管理之欠缺，即系爭工作區域未鋪設鐵板，
    無力支撐重量，遂致鄭仁博在該處更換燈光色片如入陷阱般
    自該處摔下墜落地面死亡。再者，上訴人所屬之埔里鎮藝文
    中心之公共設施，欠缺其應有之安全設備，管理上亦未為必
    要之防護措施等情，亦經台灣技術劇場協會調查，並於調查
    報告中「事件空間狀況」中指明：案發工作區域「沒有任何
    提醒或警告標示」等語。又行政院勞工委員會中區勞動檢查
    所（下簡稱中區勞檢所）就本件災害所做成之「頑石劇團團
    員鄭仁博因調整燈光墜落致死災害檢查初步報告」（下簡稱
    中區勞檢所災害報告），載明上訴人所屬之埔里鎮藝文中心
    之公共設施，欠缺其應有之安全設備，管理上亦未為必要之
    防護措施，致本事件之發生。又據證人林昕誼、陳雅雯之證
    詞可知，上訴人確有同意鄭仁博等人於事發當天至藝文中心
    進行燈光調整作業，而燈光調整作業本來就須要至燈具所在
    位置進行調整。雖上訴人辯稱進入貓道需由專業人員陪同云
    云，然鄭仁博等人進行燈光調整作業之前，羅志煌或藝文中
    心之替代役人員即證人田曜瑜，均未有交代不得進入貓道，
    亦未有要求需有特別資格方得進入貓道作業，且由音控室進
    入貓道全無任何管制，田曜瑜僅在早上替鄭仁博等人開門後
    不久便離開，根本未有交代至貓道作業之注意事項，更未有
    說明貓道竟有未鋪設鋼板之處。甚者，埔里藝文中心係由羅
    志煌及田曜瑜負責管理，然田曜瑜卻連藝文中心有無使用規
    則並不清楚，貓道上有無燈光照明亦不知道。依此，在在均
    足證上訴人對於藝文中心控制室及貓道之設置及管理，實有
    欠缺及不當之處。又查被害人鄭仁博使用燈光設備，進入貓
    道調整燈具，既經上訴人同意，亦非冒險行為，且就本件事
    故之發生要無過失可言。至於上訴人辯稱鄭仁博非燈光專業
    人員，故其進入貓道調整燈光係冒險行為云云，然查「貓道
    」僅係調整燈具所需經過之走道（公共設施），行走於貓道
    上無須擁有燈光專業技能。因此，貓道係屬公共設施而與燈
    光專業無涉。綜上，被上訴人依國家賠償法第3條、第5條、
    及民法第184條第1項前段、第192條、第194條等規定，請求
    上訴人賠償下列金額：
    1.醫藥費部分：被上訴人支出之醫藥費，合計為新台幣（下
      同）37,127元，有醫療費用收據可佐。而被上訴人等二人
      各主張支付二分之一，則為18,537元（查原審全部判准）
      。
    2.殯葬費部分：合計為329,650元，有費用收據可參。而被
      上訴人等二人各主張支付二分之一，則為164,825元（查
      原審全部判准）。
    3.扶養費部分：
      查被上訴人丙○○為37年12月14日生，於本件案發時，年
      紀為58歲，依行政院所頒布之95年台灣省簡易生命表＜男
      性＞所載計算，尚有餘命21.99年。而被上訴人乙○○為4
      0年3月7日生，於本件案發時，年紀為55歲，依行政院所
      頒布之95年台灣省簡易生命表＜女性＞所載計算，尚有餘
      命28.46年。再參酌勞動基準法第54條以滿65歲為強制退
      休年齡之規定，被上訴人丙○○及乙○○於滿65歲後有受
      扶養之必要，則被上訴人丙○○受扶養年限為15年而被上
      訴人乙○○受扶養年限為19年。另被上訴人等二人除育有
      被害人鄭仁博外，尚育有兩男，扶養費應由3位子女平均
      負擔（各負擔1/3）。又參照內政部公布之97年度台灣地
      區每人每月最低生活費為9,829元，扣除中間利息，依霍
      夫曼式計算後，上訴人應賠償被上訴人等二人之扶養費用
      ，就被上訴人丙○○之部分為448,572元（查原審判准480
      ,630元）；就被上訴人乙○○之部分為534,825元（查原
      審判准536,427元）。
    4.非財產上之損害（精神慰撫金）：
      查本件被上訴人丙○○現任職中國石油公司股份有限公司
      工務組土木技術員，年薪111萬290元，被上訴人乙○○為
      家管。又查被上訴人等二人為被害人鄭仁博之父母，而被
      害人鄭仁博自幼成績優異，並於國立清華大學資訊工程學
      系學士畢業及碩士班肄業，並於表演劇團中有卓越之佳績
      ，被上訴人等二人辛勤工作扶養被害人鄭仁博接受高等教
      育，於其將邁入人生顛峰之時，竟遭受意外身亡；而被上
      訴人等二人於將得以安享晚年之際，竟遭喪子之痛，被上
      訴人等二人之心靈受創甚鉅，所受之精神打擊，自亟為痛
      苦。基上，被上訴人等二人各請求非財產上之損害（精神
      慰撫金）300萬元（查原審判准各180萬元）。
    5.綜上，上訴人應賠償予被上訴人等之金額總計實應為7,35
      0,174元，但被上訴人起訴請求之金額為各給付被上訴人3
      ,648,689元。又查各地方之社會環境及經濟狀況不同，扶
      養親屬寬減額，尚難認為全國惟一之依據，且扶養親屬寬
      減額，雖係財政部依所得稅法第5條第1項規定，隨物價指
      數之波動計算而來。然每人每年之花費如為77,000元，每
      月僅約分配得6,167元，不適宜作為台灣地區人民每年維
      持人性尊嚴基本生活所需金額之指標。故上訴人主張以扶
      養親屬寬減額每年77,000元為認定其每人得受扶養費用額
      之基礎，實非可採等詞。並求為判決駁回對造之上訴（查
      原審判准給付被上訴人丙○○2,464,018元、給付被上訴
      人乙○○2,519,815元；而被上訴人等就其敗訴部分，並
      未上訴而告確定）。
二、上訴人則以：按得依國家賠償法第三條第一項規定請求賠償
    者，係以被害人之生命、身體或財產所受損害，與公有公共
    設施在設置上或管理上之欠缺，有相當因果關係者為限。而
    公共設施依其物之性質，原有一定之使用目的及使用方法，
    如個人擅自進入具有危險性且設有「警告標誌」之公共設施
    ，致生傷亡，此項違反使用目的及使用方法之個人冒險行為
    ，所生損害，難令國家負賠償責任（最高法院85年度台上字
    第2227號判決參照）。查上訴人業早公佈埔里鎮公所藝文中
    心演藝廳場地使用管理規則，且埔里鎮藝文中心之承辦人即
    證人羅志煌已事先告知鄭仁博使用燈光之規則。又依埔里鎮
    公所藝文中心演藝廳場地使用管理規則第8條第2項規定，須
    管理單位專責人員同意始能啟用燈光、音響等設備，自須專
    責人員同意始能進入。又所謂「貓道」，乃是控制燈光等設
    備之狹窄通道，自須具備操作燈光等設備之專業人員才能進
    入。又貓道既非開放供公眾使用，而須得到埔里鎮立圖書館
    之「特許」才能進入，則貓道應非公有公共設施。又上訴人
    僅有同意鄭仁博使用演藝廳之控制室，不包括進入「貓道」
    調整燈光，即若要進入貓道，必須得到上訴人埔里鎮公所之
    同意，及由專業人員陪同，即鄭仁博若要進入「貓道」，必
    須先行知會埔里鎮立圖書館,並取得同意始能進入，然鄭仁
    博未向埔里鎮立圖書館商借貓道調整燈光，縱認其等由替代
    役男田曜瑜開啟音控室門進入音控室，其等亦不得違反規定
    擅自進入貓道，故就其等擅自進入貓道之冒險行為，上訴人
    自可不必負責。又查，系爭「貓道」其縱向與橫向走道交會
    處（即系爭工作區域），已有約80公分高之護欄阻隔，且其
    縱向爬入橫向之階梯，其間隙僅約34公分，足見該交會處已
    有禁止人員進入之意，然被害人鄭仁博仍冒險進入，上訴人
    對於「貓道」之設置即無缺失可言。準此，埔里鎮藝文中心
    演藝廳之設備或管理均無欠缺，上訴人自無須負國家賠償責
    任。又縱認上訴人應負國家賠償責任，惟被害人鄭仁博明知
    並未具燈光專業資格，且已受告知不得擅自進入貓道，卻又
    擅自進入系爭演藝廳天花板上「貓道」調整燈光，致發生意
    外身亡，是以，鄭仁博對於本件事故之發生應有全部過失，
    至少亦是與有過失，被上訴人二人亦應承擔鄭仁博之過失責
    任，是應准減輕或免除上訴人之賠償責任。次查被上訴人請
    求損害賠償金額部分，其中有關醫療費、殯葬費部分：上訴
    人對於相關收據之形式真正性均不爭執。然就扶養費部分：
    應以綜合所得稅稅率條例所定扶養親屬寬減額每年七萬七千
    元為計算標準。又按夫妻互負扶養義務，而被上訴人二人共
    有三名子女，故被上訴人二人各應受被害人扶養比例為4分
    之1。又查關於97年臺灣省簡易生命表，共有二種版本，其
    一係以五歲年齡組而為計算，另一則以單一年齡組而為計算
    ，就此二種計算方式，由於前者年齡涵蓋範圍較廣，當然比
    較無法精確呈現各個年齡之餘命；反之，後者係以單一年齡
    作為計算基準，當然比較能夠精確呈現各個年齡之餘命，故
    以後者之計算方式較為可採，然原判決卻採前者之計算方式
    ，自有未洽。再查，依勞動基準法第54條第1款規定，係以
    年滿65歲作為強制退休年齡，故被上訴人丙○○、乙○○係
    於屆滿65歲後，始有受扶養之必要，此觀被上訴人民事起訴
    狀第7頁第（3）點亦稱：「原告丙○○於滿65歲後有受扶養
    之必要」、「原告乙○○於滿65歲後有受扶養之必要」。是
    以，以單一年齡組而為計算，被上訴人丙○○之餘命僅有22
    .2年、被上訴人乙○○之餘命僅有28.03年。亦即，被上訴
    人丙○○、乙○○分別可以活到80.2歲、84.03歲。從而，
    被上訴人丙○○、乙○○分別可以活到80.2歲、84.03歲，
    故被上訴人二人得受鄭仁博扶養之期間各為15.2年、19.03
    年。又有關精神慰藉金部分：又查被害人鄭仁博明知並未具
    燈光專業資格，且已受告知不得擅自進入貓道，卻又擅自進
    入系爭演藝廳天花板上「貓道」調整燈光致發生意外身亡，
    可見本件意外事故實係鄭仁博擅自誤闖所致，故原判決判准
    被上訴人二人各請求精神慰撫金180萬元，實顯過高，應予
    酌減。並求為判決：(一)原判決廢棄。(二)被上訴人於第一審之
    訴駁回。(三)第一、二審訴訟費用均由被上訴人負擔。(四)如受
    不利判決，上訴人願供擔保，請准免為假執行之宣告。
參、法官協議兩造爭點整理（見本審卷第59頁及其反頁）：
一、兩造不爭執事項：
  (一)南投縣埔里鎮藝文中心演藝廳（下稱演藝廳）係南投縣埔里
    鎮公所設置及管理之公有公共設施。
  (二)丙○○、乙○○為被害人鄭仁博之父、母，鄭仁博於96年5
    月26日下午2 時許為準備同日晚間「頑石劇團」之公演事宜
    ，與另二位女團員即訴外人陳雅雯、林昕誼先至演藝廳進行
    燈光之調整，並由鄭仁博進入演藝廳天花板上至高約7.6公
    尺之天花板上方維修道（俗稱「貓道」，以下即簡稱「貓道
    」）更換燈光色片，鄭仁博因欲進入「貓道」之縱向與橫向
    交會處更換燈光色片，未料該處板面無力支撐重量，致鄭仁
    博自該處（下稱系爭墜落處）摔下墜落地面，頭部撞擊演藝
    廳座椅及地面，而受有「頭部外傷合併顱內出血（硬腦膜下
    出血及蜘蛛下腔出血）、左側」及「顱骨骨折合併嚴重水腫
    、雙側」之嚴重傷勢，經送往財團法人埔里基督教醫院救治
    後，仍於96年5月31日因傷重不治死亡。
  (三)丙○○、乙○○已向南投縣埔里鎮公所請求國家賠償而經南
    投縣埔里鎮公所拒絕賠償。
二、兩造爭執事項：
  (一)丙○○、乙○○依國家賠償法第3、5條、民法第184條第1項
    、第192條、第194條，請求南投縣埔里鎮公所損害賠償，有
    無理由？
肆、得心證之理由：
一、按公有公共設施因設置或管理有欠缺，致人民生命、身體或
    財產受損害者，國家應負損害賠償責任，國家賠償法第三條
    定有明文。因此就公有公共設施之欠缺而受有損害之被害人
    ，即應依國家賠償法所定之程序請求賠償，不得依民法第一
    百八十四條、第一百九十一條規定訴請該公共設施之設置或
    管理機關賠償（最高法院95年度台上字第1673號裁判參照）
    。查被上訴人丙○○、乙○○等主張上訴人所設置及管理之
    門牌南投縣埔里鎮○○路239號之埔里鎮藝文中心演藝廳內
    之天花板上方維修道（即「貓道」）之公有公共設施，因設
    置或管理有欠缺，致被害人鄭仁博於上開時地在「貓道」處
    更換燈光色片，摔墜落地面，傷重死亡，並逕依民法第184
    條第1項規定，請求上訴人機關負侵權行為損害賠償之責云
    云。揆諸前開說明，其主張顯無理由，合先明。
二、又被上訴人主張南投縣埔里鎮藝文中心演藝廳（下稱演藝廳
    ）係上訴人南投縣埔里鎮公所設置及管理之公有公共設施，
    被上訴人丙○○、乙○○為訴外人鄭仁博之父、母，鄭仁博
    於96年5月26日下午2時許為準備同日晚間「頑石劇團」之公
    演事宜，與另二位女團員即訴外人陳雅雯、林昕誼先至演藝
    廳進行燈光之調整，並由鄭仁博進入演藝廳天花板上至高約
    7. 6公尺之天花板上方維修道（即「貓道」）更換燈光色片
    ，鄭仁博因欲進入「貓道」之縱向與橫向交會處更換燈光色
    片，未料該處板面無力支撐重量，致鄭仁博自該處（下稱系
    爭墜落處）摔下墜落地面，頭部撞擊演藝廳座椅及地面，而
    受有「頭部外傷合併顱內出血（硬腦膜下出血及蜘蛛下腔出
    血）、左側」及「顱骨骨折合併嚴重水腫、雙側」之嚴重傷
    勢，經送往財團法人埔里基督教醫院救治後，仍於96年5 月
    31日因傷重不治死亡，被上訴人已向上訴人請求國家賠償而
    經上訴人拒絕賠償等情，業經被上訴人提出國家賠償請求書
    、上訴人南投縣埔里鎮公所97年11月11日埔鎮調字第097002
    5914號函、臺灣南投地方法院檢察署相驗屍體證明書、財團
    法人埔里基督教醫院診斷證明書、臺灣技術劇場協會96年6
    月26日96劇字第06003號函暨「鄭仁博導演從貓道上墜落事
    件調查報告」、行政院勞工委員會中區勞動檢查所97年9月
    17日勞中檢綜字第0971011111號書函暨「鄭仁博因調整燈光
    墜落致死災害檢查初步報告書」、行政院文化建設委員會96
    年5月1日文貳字第0963112874號函均影本各一份在卷為證，
    並經證人陳雅雯、林昕誼於原審證述屬實，復為上訴人所不
    爭執，被上訴人上開主張，堪信為真實。
三、又被上訴人主張訴外人鄭仁博於上開時地自「貓道」上墜落
    事故（下稱系爭墜落事故），係因上訴人就演藝廳之公有公
    共設施，於設置之初即已欠缺應有之安全設備，管理上亦未
    為必要之防護措施所致等語。上訴人則以演藝廳之設備或管
    理均無欠缺，依南投縣埔里鎮公所藝文中心演藝廳場地使用
    管理規則第8條第2項規定，若要進入「貓道」，必須得到管
    理機關即上訴人之同意，及由專業人員陪同，訴外人鄭仁博
    擅自進入「貓道」，係屬個人冒險行為，上訴人無須負國家
    賠償責任等語置辯。經查：
  (一)按埔里鎮公所藝文中心演藝廳係以推行文化建設、倡導正當
    藝文活動、發揮社會教育功能為其使用目的，並開放供機關
    、學校、人民團體或個人向上訴人申請舉辦戲劇、音樂、舞
    蹈、電影等文化活動、舉辦具有社教意義之各項藝文及專題
    講座、舉辦國際文化交流活動及向埔里鎮公所申請核准之各
    種社團集會活動，此觀埔里鎮公所藝文中心演藝廳場地使用
    管理規則第1條、第4條規定自明（見本審卷第83、84頁）。
    是以上開演藝廳係上訴人設置管理並已開放供公眾使用之公
    有公共設施，要無疑義。而「貓道」乃設置於演藝廳之天花
    板上方之懸吊鐵板鐵架造人行通道，除作為維修天花板、照
    明設備等廳舍結構之用外，並用以供設置表演台之燈光器具
    及其調整時之工作走道；是表演台之燈光器具及其調整時之
    工作走道即「貓道」，均為表演團體使用演藝廳演出時不可
    或缺之必要設施，自屬演藝廳之一部而為公有公共設施，亦
    堪認定。
  (二)次按公有公共設施因設置或管理有欠缺，致人民生命、身體
    或財產受損害者，國家應負損害賠償責任，國家賠償法第三
    條第一項定有明文。此項賠償責任，係採無過失責任賠償主
    義，不以故意或過失為要件（最高法院85年台上字第2776號
    判例參照）。又所謂公共設施之設置有欠缺，係指公共設施
    建造之初，即存有瑕疵而言；管理有欠缺者，係指公共設施
    建造後未妥善保管，怠為修護致該物發生瑕疵而言。又人民
    依上開規定請求國家賠償時，尚須人民之生命、身體或財產
    所受之損害，與公有公共設施之設置或管理之欠缺，具有相
    當因果關係，始足當之。亦即在公有公共設施因設置或管理
    有欠缺之情況下，依客觀之觀察，通常會發生損害者，即為
    有因果關係，如必不生該等損害或通常亦不生該等損害者，
    則不具有因果關係（最高法院95年度台上字第923號裁判參
    照）。查系爭墜落事故之發生，係被害人鄭仁博因欲進入「
    貓道」之縱向與橫向交會處更換燈光色片，該處板面無力支
    撐重量以致鄭仁博摔下墜落地面，此有行政院勞工委員會中
    區勞動檢查所99年4月8日勞中檢綜字第0991003913號函文暨
    「鄭仁博因調整燈光墜落致死災害檢查初步報告書」及現場
    照片在卷可稽（見本審卷第154-192頁）。又查本件系爭演
    藝廳之「貓道」之兩側，固有約80公分高之護欄，其外方為
    不具載重能力之天花板板面，而表演台之投射燈具均架設於
    護欄旁，可由人員佇足於「貓道」上伸手更換燈光色片或調
    整燈具，又「貓道」之縱向與橫向走道，具有高度差，由「
    貓道」登入口處之縱向走道行至縱向與橫向走道交會處，須
    沿鐵造階梯下行數階始達橫向走道上，該處之上下鐵造階梯
    之各階之間則有間隙存在，約容中等身材成年人側身可以探
    入；然而該交會處之下方並無設置可承重之鐵板架，亦即橫
    向走道於上述交會處係呈「┌─┐─┘└─」型，如探身入
    階梯間隙之外，下方即無可支撐之鐵板架，此經原法院履勘
    現場有勘驗筆錄並有現場錄影光碟及照片在卷可稽（見原審
    卷第182-195頁、及證物袋），且本院亦再次勘驗該現場錄
    影光碟，亦有勘驗筆錄在卷可參（見本審卷第111頁反面）
    。又為設定正確之燈光及色彩，表演團體人員在「貓道」設
    置燈光色片及調整燈具工作時，均係開啟小燈，大燈則係系
    爭墜落事故發生後勘查系爭墜落處時才開啟，此經證人即上
    訴人所屬行政管理人員羅志煌及證人即頑石劇團人員林昕誼
    於原審證述其情屬實在卷（見原審卷第184、127、128、129
    頁）。是以，上開「貓道」及表演台投射燈具位置之設計，
    依其功能本即應為相互之搭配；換言之，表演用燈具之色片
    及角度須按演出之效果所需，由表演團體經常進行調整，而
    「貓道」須係足供調整燈光人員立足之用。惟查，系爭墜落
    處係位於如上所述之「貓道」縱向走道與橫向走道交會處下
    方，並無設置可承重之鐵板架，然該處卻仍設有一具表演台
    投射燈具，依證人林昕誼所證述：「（法官問：鄭仁博墜落
    處的天花板，你先前上去時，有無經過那個位置？）我有經
    過，我看到那個位置有一個燈，但因為我調不到，我就沒有
    去調，我有告訴鄭仁博，那個燈調不到，因為位置在很奇怪
    的地方。（法官問：所謂很奇怪是指？）是在貓道的樓梯的
    下方。（法官問：證人為何調整不到？）因為我手勾不到，
    那個燈光的位置在樓梯的下方，剛好被樓梯卡住」等語在卷
    （見原審卷第126、127頁），以及上述災害檢查初步報告書
    之現場照片所示，系爭墜落處所設置之表演台投射燈具確非
    設置於一般人佇立於上述「貓道」鐵板上所能順利調整，而
    其設置處位於階梯下方，益顯昏暗不明，一般人於該處橫向
    走道在上述交會處階梯下方並無可支撐之鐵板架確有難以辨
    認之情事。綜上，系爭墜落處所設置之表演台投射燈具與調
    整燈具所必須之「貓道」，二者確未相應配合，足致燈光調
    整人員發生墜落危險；且階梯之間隙有足以容人探身之空間
    ，表演團體人員為調整該處燈光之必要，將不得不跨越欄杆
    進入裡，而該處光線特別昏暗，下方既無防護鐵板、又無警
    告標誌（按於原法院勘驗現場時，上訴人已拆除系爭墜落處
    設置之燈具，於該處階梯下方加裝三支鋼條，並新設置「禁
    止進入」警告標誌，且在「貓道」之人員行走區塗上紅色油
    漆），燈光調整人員對於該處環境之危險亦無法預為防範，
    其設置顯有缺失。是本件被害人鄭仁博為進行「貓道」之縱
    向與橫向走道交會處燈具更換燈光色片而摔落地面死亡，其
    損害之發生，與上訴人就演藝廳之上開設置上欠缺，有相當
    之因果關係。
  (三)又查上訴人為管理演藝廳所訂立之「埔里鎮公所藝文中心演
    藝廳場地使用管理規則」（下稱管理規則）第8條第2項固規
    定：「未經管理單位專責人員同意不得擅自啟用燈光、音響
    、舞台吊具或其他各項設備，如需增加照明或其他電器設備
    時，應經管理單位同意後辦理」。經查，「貓道」之入口係
    位於演藝廳之控制室（即操控音響、燈光等器材之工作室）
    內，進入控制室後即可由室內之垂直鋼梯登上「貓道」，此
    經原法院勘驗現場屬實。又上開控制室平時均有上鎖，訴外
    人鄭仁博等人為準備「頑石劇團」96年5月26日晚間之演出
    ，於同日上午9時許即已向上訴人所屬管理人員洽辦進入演
    藝廳從事前置作業，並由上訴人所屬管理人員即替代役男田
    曜瑜為訴外人鄭仁博等人開啟演藝廳控制室之門，而訴外人
    鄭仁博等人之前置作業包括燈光之部分，此經證人羅志煌、
    林昕誼、陳雅雯於原審證述屬實（見原審卷第78-85頁、第
    123 -130頁、第142-149頁）。至證人田曜瑜於原審雖證稱
    ：「（法官問：有無幫頑石劇團的人開啟藝文活動中心的門
    ？）大門有，音控室是我到時已經開著。（法官問：音控室
    是本來就沒有上鎖或是其他打開的？）應該是有其他人打開
    的」云云在卷（見原審卷第135、136頁），核與上開證人羅
    志煌等顯有不符，足見乃避就之詞，委不足取。是以，鄭仁
    博等人進入演藝廳之控制室從事準備演出之前置作業，實已
    得有上訴人所屬管理人員之同意，而「頑石劇團」當次演出
    之所謂前置作業，依上訴人所屬管理人員羅志煌所證述，確
    須包括燈光之作業，此亦為劇場作業之常態，亦經證人陳雅
    雯證述在卷（見原審卷第146、147頁）；上訴人辯稱被害人
    鄭仁博僅得上訴人同意使用演藝廳之控制室、不包括進入「
    貓道」調整燈光云云，即與事理有違，洵無可採。又上訴人
    就演藝廳之設置欠缺已如前述，「貓道」之縱向與橫向走道
    交會處之燈具並非被害人鄭仁博所自行加裝，而係演藝廳本
    身設置之投射燈光設施，被害人鄭仁博在該處燈具位置更換
    燈光色片係其準備演出之必要行為，上訴人就演藝廳「貓道
    」該處燈具之設置位置已有不備，又欠缺必要之防護措施（
    如預防墜落擋板、鋼條等），且無適當之危險場所警語足以
    提醒操作人員注意設施之危險，上訴人抗辯此屬被害人鄭仁
    博之個人冒險行為云云，自不足取。又上訴人雖辯稱，據證
    人羅志煌證稱：九十六年三月份頑石劇團來商借場地時，我
    已經告知鄭仁博，若要使用我們的燈光、音響設備，需要專
    業人員陪同才可以進入音控室裡面，貓道是在音控室裡面等
    詞，而被害人鄭仁博並非專業人員，顯違反埔里鎮公所藝文
    中心演藝廳場地使用管理規則第8條第2項規定云云。然查，
    貓道入口既在控制室內，而上訴人所屬管理人員即替代役男
    田曜瑜既為被害人鄭仁博等人開啟演藝廳控制室之門，並由
    負責燈光之證人陳雅雯陪同鄭仁博進入控制室，且鄭仁博等
    人之前置作業包括燈光之部分，業如前述，足見上訴人同意
    鄭仁博進入控制室，並包含進入貓道，且被害人鄭仁博並未
    違反上訴人上開規則至明。
  (四)按損害之發生或擴大，被害人與有過失者，法院得減輕賠償
    金額，或免除之，民法第217條第1項定有明文。查「貓道」
    距地面高達七米餘，光線昏暗，系爭工作區之兩旁並有欄杆
    ，已如前述，然被害人鄭仁博在其間工作，跨越欄杆，更換
    燈光色片，本應加倍小心謹慎，惟被害人鄭仁博未佩掛安全
    帶及戴用安全帽，即冒然跨越貓道護欄更換面燈色片，致跌
    落地面死亡，顯有過失。且上開「鄭仁博因調整燈光墜落致
    死災害檢查初步報告書」亦認定：本次災害發生之間接原因
    ：「不安全動作：（被害人鄭仁博）跨越貓道護欄更換面燈
    色片，未佩掛安全帶及戴用安全帽」等詞在卷，益證被害人
    鄭仁博與有過失。又查被上訴人等既為被害人鄭仁博之繼承
    人，並因被害人鄭仁博死亡而有所請求，被害人鄭仁博復有
    與有過失，依衡平之原則，被上訴人等應有過失相抵之適用
    （司法院第一期司法業務研究會、民事法律問題研究彙編第
    2 輯第37頁參照）。且本院認為被上訴人應負擔五分之一過
    失，較為允當。
三、次按國家損害賠償，除依本法規定外，適用民法規定。又國
    家負損害賠償責任者，應以金錢為之。又不法侵害他人致死
    者，對於支出醫療及增加生活上需要之費用或殯葬費之人，
    亦應負損害賠償責任。又被害人對於第三人負有法定扶養義
    務者，加害人對於該第三人亦應負損害賠償責任。又不法侵
    害他人致死者，被害人之父、母、子、女及配偶，雖非財產
    上之損害，亦得請求賠償相當之金額。國家賠償法第5條、
    第7條第1項前段、民法第192條第1項、第2項、第194條分別
    設有規定。查被上訴人之子即被害人鄭仁博，因上訴人管理
    之埔里鎮藝文中心演藝廳公有公共設施因設置有欠缺，致鄭
    仁博死亡而受損害，業如前述，茲審究者，為被上訴人其財
    產上及非財產上損害，並分述如下：
  (一)支出醫療費用之損害：
    查被上訴人之子鄭仁博因本件墜落事故受有頭部外傷合併左
    側顱內出血、顱骨骨折合併嚴重腦水腫雙側，經財團法人埔
    里基督教醫院救治後仍於96年5月31日死亡，被上訴人並提
    出支出醫療費用收據影本3紙在卷（見原審卷第38頁），合
    計為37,127元（計算式：700＋1333＋35094＝37127），且
    該費用均屬被上訴人所支出之必要醫療費用。又被上訴人丙
    ○○、乙○○此部分主張各支出其二分之一而各請求上訴人
    給付18,563元（不足1元部分捨棄），核屬有據。
  (二)支出殯葬費用之損害：
    查被上訴人之子鄭仁博因本件墜落事故而死亡，被上訴人為
    此支出之殯葬費用，並提出費用收據影本7紙在卷（見原審
    卷第39-44頁），合計為329,650元（計算式：5300＋20000
    ＋4000＋60000＋79150＋122200＋39000＝329650），核其
    內容分別為遺體處置、殯葬管理所使用規費、火葬場費用、
    告別式會館費用、喪禮人員及會場佈置費用、骨灰罐費用等
    ，均屬被上訴人所支出之必要殯葬費用。又被上訴人丙○○
    、乙○○此部分主張各支出其二分之一而各請求上訴人給付
    164,825元，核屬有據。
  (三)扶養費部分：
    按直系血親相互間，互負扶養之義務；又負扶養義務有數人
    時，直系血親卑親屬為第一順序扶養義務人；又負扶養義務
    者有數人，而其親等同一時，應各依其經濟能力分擔義務；
    又受扶養權利者有數人，而其親等同一時，應按其需要之狀
    況，酌為扶養；又夫妻互負扶養之義務，其負扶養義務之順
    序與直系血親卑親屬同，民法第1114條第1款、第1115條第1
    項第1款、第3項、第1116條第3項及第1116條之1分別定有明
    文。經查，被上訴人丙○○（民國37年12月14日生）、乙○
    ○（民國40年3月7日生）係被害人鄭仁博之父、母，而被上
    訴人二人育有三子（長子、次子均已成年；被害人鄭仁博為
    三子，係72年3月16日出生，於96年5月31日死亡時亦已成年
    ），有其全戶戶籍資料表及親系表各一份在卷可稽（見本審
    卷第90-92頁），被上訴人丙○○、乙○○於被害人鄭仁博
    死亡時（96年5月31日）分別為58歲、56歲。又據97年臺灣
    省簡易生命表所示（以單一年齡組而為計算；見本審卷第73
    -78頁），丙○○之餘命為22.2年、乙○○之餘命為28.03年
    。亦即，被上訴人丙○○、乙○○分別可以活到80.2歲、84
    .03歲。又被上訴人民事起訴狀主張：「原告丙○○於滿65
    歲後有受扶養之必要」、「原告乙○○於滿65歲後有受扶養
    之必要」（見原審卷第7頁）。而於丙○○、乙○○分別可
    以活到80.2歲、84.03歲，故被上訴人二人得受鄭仁博扶養
    之期間各為15.2年、19.03年。又查，被上訴人二人乃是夫
    妻互負扶養義務，且被上訴人二人共有三名子女，故被上訴
    人二人各應受鄭仁博扶養比例為4分之1。又查內政部統計資
    料97年臺灣省最低生活費所載，97年度臺灣省每人每月最低
    生活費為9,829元（見原審卷第252頁）。又上訴人雖主張應
    以綜合所得稅稅率條例所定扶養親屬寬減額77,000元來計算
    扶養費用云云，然關於扶養費之給付標準，各地方之社會環
    境及經濟狀況不同，扶養親屬寬減額尚難認為全國惟一之依
    據，而扶養親屬寬減額，乃財政部依所得稅法第5條第1項規
    定，且僅係稅捐稽徵機關為核算所得稅所定之一般標準，自
    不足取。
  (四)精神慰撫金部分：
    按精神慰撫金之多寡，應斟酌雙方之身分、地位、資力與加
    害之程度及其他各種情形核定相當之數額。而所謂相當金額
    ，應以實際加害之情形、被害人所受精神上痛苦之程度、賠
    償權利人之身分地位、經濟能力，並斟酌賠償義務人之經濟
    狀況、可歸責之程度等定之。查被害人鄭仁博為被上訴人之
    三子，係72年3月16日出生，於96年5月31日死亡時年僅24歲
    ，正值璀璨年華，於國立清華大學資訊工程學系學士畢業及
    碩士班肄業，並在表演劇團中有良好成績，被上訴人二人辛
    勤扶養被害人鄭仁博長大成人並接受高等教育，爰審酌被上
    訴人丙○○、乙○○於被害人鄭仁博死亡時分別為58歲、56
    歲，被上訴人丙○○係任職中國石油公司股份有限公司擔任
    工務組土木技術員，被上訴人乙○○為家務管理，被上訴人
    二人在將安享晚年之際，突遭喪子之痛，心靈受創，所受之
    精神打擊痛苦非輕；而上訴人為鄉鎮自治團體，本件公共設
    施未能確保使用人員安全等一切情狀，再衡以被上訴人丙○
    ○、乙○○及上訴人上開身分、地位、經濟狀況、被上訴人
    丙○○、乙○○所受之痛苦程度及受侵害程度，本院認原審
    以被上訴人丙○○、乙○○二人所受之非財產上損害各在1,
    80 0,000元，尚屬允當，上訴人抗辯該精神慰撫金過高云云
    ，顯不足採。
  綜上：
  (1)被上訴人丙○○所得請求之扶養費金額為339,799元。
    計算式：（採用霍夫曼式第1年不扣除中間利息）9,82912
    11.409407（15年1次給付之係數）＝1,345,717；9,829
    120.2（11.000000000.409407＝0.571429）（16年1次
    給付之係數扣除15年1次給付之係數）＝13,480；1,345,717
    ＋13,480＝1,359,197；1,359,1974＝339,799。
  (2)而被上訴人乙○○所得請求之扶養費金額為401,572元。
    計算式：（採用霍夫曼式第1年不扣除中間利息）9,82912
    13.603249（19年1次給付之係數）＝1,604,476；9,829
    120.03（14.000000000.603249＝0.512821）（20年1
    次給付之係數扣除19年1次給付之係數）＝1,815；1,604,47
    6＋1,815＝1,606,291；1,606,2914＝401,572。
    又查，被上訴人尚應負擔五分之一過失比例。準此：
  1.丙○○部分：
   (1)項目：
     支出醫療費用：37,127元2＝18,563元。
     支出殯喪費用：329,650元2＝164,825元。
     扶養費：339,799元。
     慰撫金：1,800,000元。
   (2)計算：18,563元＋164,825元＋339,799元＋1,800,000元
           ＝2,323,187元。
           2,323,187元4/5＝1,858,550元（小數點以下，四
           捨五入，下同）
  2.乙○○部分：
    (1)項目：
      支出醫療費用：37,127元2＝18,563元。
      支出殯喪費用：329,650元2＝164,825元。
      扶養費：401,572元。
      慰撫金：1,800,000元。
    (2)計算：18,563元＋164,825元＋401,572元＋1,800,000元
            ＝2,384,960元。
            2,384,960元4/5＝1,907,968元。
四、綜上，被上訴人丙○○、乙○○依國家賠償之法律關係，請
    求上訴人給付被上訴人丙○○1,858,550元、給付被上訴人
    乙○○1,907,968元，及各自法定遲延利息，為有理由，應
    予准許；被上訴人逾此部分之請求，為無理由，應予駁回。
伍、綜上所述，被上訴人丙○○、乙○○本於國家賠償之法律關
    係，請求上訴人給付被上訴人丙○○1,858,550元及其法定
    遲延利息；給付被上訴人乙○○1,907,968元及其法定遲延
    利息，為有理由，應予准許。逾此所為請求，為無理由，應
    予駁回。又原審就超過上開應准許部分，為上訴人敗訴之判
    決，並為假執行之宣告，自有未洽。上訴意旨就此部分指摘
    原判決不當，求予廢棄改判，為有理由。至於上開應准許部
    分，原審判命上訴人給付，並為假執行之宣告，核無違誤，
    上訴意旨，就此部分，仍執陳詞，指摘原判決不當，求予廢
    棄，為無理由，應駁回其上訴。又查原審業已宣告附條件之
    假執行宣告，是本院自毋庸再為免為假執行之宣告，併此
    明。
陸、本件事證已臻明確，兩造其餘攻擊或防禦方法及所提證據，
    均與本院心證之形成，不生影響，爰不一一再加以論述，併
    此明。
柒、據上論結，本件上訴為一部有理由，一部無理由，依民事訴
    訟法第四百五十條、第四百四十九條第一項、第七十九條，
    、第八十五條第一項判決如主文。
中    華    民    國    99    年    4     月    28    日
              民事第一庭    審判長法  官  吳 火 川
                                  法  官  胡 景 彬
                                  法  官  陳 繼 先
以上正本係照原本作成。
上訴人得上訴。
被上訴人不得上訴。
如對本判決上訴，須於收受判決送達後20日內向本院提出上訴書
狀，其未表明上訴理由者，應於提出上訴後20日內向本院提出上
訴理由書（須按他造人數附具繕本）。
上訴時應提出委任律師為訴訟代理人之委任狀。具有民事訴訟法
第466條之1第1項但書或第2項之情形為訴訟代理人者，另應附具
律師及格證書及釋明委任人與受任人有該條項所定關係之釋明文
書影本。
                                  書記官  陳 三 軫
中    華    民    國    99    年    4     月    28    日
                                                      Ｖ

司法院資訊處製作；財團法人民間司法改革基金會備份。
